臺灣高等法院臺南分院刑事判決　　96年度重上更(二)字第31號
上　訴　人
即　被　告　乙○○
　　　　　　　　　　號
選任辯護人　劉意　律師
上　訴　人
即　被　告　戊○○
　　　　　　癸○○
　　　　　　甲○○
　　　　　　己○○
　　　　　　　　　　(現於臺灣嘉義看守所)
上列四人共同
指定辯護人　 本院公設辯護人　庚○○
上列上訴人等因傷害致死案件，不服臺灣嘉義地方法院88年度訴
字第46號中華民國88年6月9日第一審判決（起訴案號：臺灣嘉義
地方法院檢察署87年度偵字第7225號），提起上訴，經最高法院
第二次發回，本院判決如下：
    主  文
上訴駁回。
    事  實
一、己○○曾有違反麻醉藥品管理條例、槍砲彈藥刀械管制條例
    等前科，其中於民國（下同）84年間因違反麻醉藥品管理條
    例，經臺灣嘉義地方法院判處有期徒刑四月，如易科罰金，
    以三百元折算一日確定，又於85年間因違反槍砲彈藥刀械管
    制條例，經臺灣嘉義地方法院判處有期徒刑七月確定，上開
    二罪於85年 1月24日經臺灣嘉義地方法院裁定應執行有期徒
    刑九月確定，並於85年9月11日執行完畢 ；戊○○曾於85年
    間因違反麻醉藥品管理條例案件，經臺灣嘉義地方法院判處
    有期徒刑四月，如易科罰金，以三百元折算一日確定，並於
    85年3月18日執行完畢。
二、緣甲○○於87年11月27日凌晨零時許，在位於嘉義市○○路
    ○段三八三號「歌林頓ＫＴＶ」莊宏麒消費之二一三號包廂
    內，與莊宏麒因倒酒、敬酒之事發生口角，甲○○於返回其
    消費之二０六號包廂後，心有不甘，即向丙○○、辛○○、
    乙○○、癸○○等人提議教訓莊宏麒，經丙○○（為現役軍
    人，另由陸軍第六軍團司令部偵辦，已經不起訴處分確定在
    案）及辛○○（經原審法院判決無罪確定在案）勸阻不成，
    丙○○、辛○○隨即陪同基於普通傷害犯意聯絡之甲○○、
    癸○○、乙○○共同前往莊宏麒消費之二一三號包廂途中，
    適癸○○電話邀約原欲至二０六號包廂與彼等飲酒唱歌之己○○、戊○○（即綽號「紅龜」），己○○、戊○○於知悉
    甲○○因與莊宏麒發生口角，正欲前往莊宏麒消費之二一三
    號包廂教訓莊宏麒後，旋均萌生共同普通傷害之犯意聯絡，
    與丙○○、辛○○、甲○○、癸○○、乙○○同至二一三號
    包廂，而於當天凌晨零時30分許，莊宏麒應甲○○之要求，
    與丙○○、辛○○、甲○○、癸○○、乙○○、己○○、戊○○等人離開包廂至「歌林頓ＫＴＶ」大門口左側，正值莊
    宏麒因不願繼續前行，甲○○出手推行莊宏麒之際，適辛○○即因鑰匙遺留於二０六號包廂內，自「歌林頓ＫＴＶ」大
    門口左側返回二０六號包廂，甲○○、癸○○、乙○○、己○○、戊○○等五人見莊宏麒狀似不願繼續前行試行反抗，
    即基於普通傷害之共同犯意聯絡，共同徒手圍毆莊宏麒，經
    丙○○勸阻不成，甲○○並自莊宏麒手中奪取莊宏麒被毆倒
    地時隨手拾得用以抵抗之木棒一支，持之繼續圍毆莊宏麒，
    莊宏麒不敵，遂自「歌林頓ＫＴＶ」大門口左側往對向逃離
    至「歌林頓ＫＴＶ」大門口前方之大雅路二段三六六巷口前
    之快車道上，甲○○、癸○○、郭國雄、己○○、戊○○五
    人，客觀上能預見於夜間視線不佳時，將莊宏麒毆傷令其倒
    於快車道上，因遭毆受傷，行動遲緩，精神恍惚之莊宏麒於
    快車道上可能遭行駛之車輛撞擊致死，但甲○○、癸○○、
    郭國雄、己○○、戊○○五人主觀上則無此預見，甲○○持
    木棒及癸○○、乙○○、己○○、戊○○則徒手隨後追至快
    車道上，共同圍毆莊宏麒，致其不支倒地，甲○○、癸○○
    、乙○○、己○○、戊○○等五人始行作罷，於彼等剛好離
    去時，己○○、戊○○先離開，癸○○、乙○○隨即也拉甲○○離開，而莊宏麒以手撐地正要爬起來時，適有超速且疏
    未注意車前狀況之翁省本（經原審法院另以過失致人於死罪
    判處有期徒刑六月，得易科罰金確定在案）駕駛車牌號碼Ｃ
    三─三一三二號自用小客車駛至，一時煞避不及，撞及莊宏
    麒，莊宏麒因遭甲○○、癸○○、乙○○、己○○、戊○○
    共同圍毆及翁省本駕車撞擊，而受有頭皮左頂枕部圓形拖擦
    傷三×三公分、左顳枕部挫傷三‧五×三公分、右眼外側瘀
    血斑三×二公分、左臉頰拖擦傷四×一‧八公分、右側鎖骨
    部挫傷二×一‧五公分、左肩拖擦傷一五×一二公分、右外
    側胸部橫向挫傷一二×三公分及四×三公分、右側肋骨下緣
    斜向拖擦傷六×三公分、左上腹部廣泛拖擦傷、左背部及右
    肩胛多處拖擦傷、左髖骨部拖擦傷五×四公分、左臀骨部拖
    擦傷一二×五公分、左上臂內面、外側及兩側手背均有廣泛
    散在性挫傷及拖擦傷、右側大腿前面瘀血斑六×二公分、右
    膝蓋外側拖擦傷一二×八公分、前面挫傷三×０‧六公分、
    前面拖擦傷五×０‧八公分、右側小腿外側拖擦傷一五×一
    ０公分、前內側拖擦傷八×二公分、左側小腿前內側拖擦傷
    一二×八公分、右足外踝直向挫傷五×０‧八公分、左足內
    踝小挫傷、右側足背部挫傷三×０‧六公分、左大足趾內側
    挫裂傷二×一‧五公分、重度垂足現象、頭皮下左顳肌廣泛
    出血、左顳枕部局部出血一０×八公分、顱骨穹窿之左顳骨
    線狀骨折三公分、顱底以左側較為顯著之絞鍊骨折、顱底兩
    側中顱窩有少量硬腦膜下腔之出血、大腦底面有少量局部蜘
    蛛膜下腔出血、腦部呈廣泛重度出血與水腫、兩側大腦海馬
    溝迴中度至重度腦疝、兩側小腦扁桃體輕度至中度腦疝、右
    側胸壁中央皮下及軟組織出血一０×一０公分、右側胸壁外
    下方皮下及軟組織出血一五×八公分，合併肋骨線狀骨折、
    胸骨上段骨折、左側鎖骨外端骨折、左側橫隔膜破裂合併局
    部出血、整個胃臟突出置於左側肋膜腔之內等傷害，經送醫
    急救後，仍因頭部及胸部鈍力性損傷而不治死亡。嗣經警循
    線於如附表所示之時、地，查獲甲○○、癸○○、乙○○、
    己○○、戊○○到案，並扣案木棒一支。
三、案經莊宏麒之母丁○○○訴由嘉義市警察局第二分局移送臺
    灣嘉義地方法院檢察署檢察官偵查起訴。
    理  由
一、認定犯罪事實所憑之證據及理由
（一）被害人莊宏麒於上開時、地先遭被告甲○○、癸○○、乙○○、己○○、戊○○毆等五人打及嗣後再遭同案被告翁
      省本駕車撞擊，而受有頭皮左頂枕部圓形拖擦傷三×三公
      分、左顳枕部挫傷三‧五×三公分、右眼外側瘀血斑三×
      二公分、左臉頰拖擦傷四×一‧八公分、右側鎖骨部挫傷
      二×一‧五公分、左肩拖擦傷一五×一二公分、右外側胸
      部橫向挫傷一二×三公分及四×三公分、右側肋骨下緣斜
      向拖擦傷六×三公分、左上腹部廣泛拖擦傷、左背部及右
      肩胛多處拖擦傷、左髖骨部拖擦傷五×四公分、左臀骨部
      拖擦傷一二×五公分、左上臂內面、外側及兩側手背均有
      廣泛散在性挫傷及拖擦傷、右側大腿前面瘀血斑六×二公
      分、右膝蓋外側拖擦傷一二×八公分、前面挫傷三×０‧
      六公分、前面拖擦傷五×０‧八公分、右側小腿外側拖擦
      傷一五×一０公分、前內側拖擦傷八×二公分、左側小腿
      前內側拖擦傷一二×八公分、右足外踝直向挫傷五×０‧
      八公分、左足內踝小挫傷、右側足背部挫傷三×０‧六公
      分、左大足趾內側挫裂傷二×一‧五公分、重度垂足現象
      、頭皮下左顳肌廣泛出血、左顳枕部局部出血一０×八公
      分、顱骨穹窿之左顳骨線狀骨折三公分、顱底以左側較為
      顯著之絞鍊骨折、顱底兩側中顱窩有少量硬腦膜下腔之出
      血、大腦底面有少量局部蜘蛛膜下腔出血、腦部呈廣泛重
      度出血與水腫、兩側大腦海馬溝迴中度至重度腦疝、兩側
      小腦扁桃體輕度至中度腦疝、右側胸壁中央皮下及軟組織
      出血一０×一０公分、右側胸壁外下方皮下及軟組織出血
      一五×八公分，合併肋骨線狀骨折、胸骨上段骨折、左側
      鎖骨外端骨折、左側橫隔膜破裂合併局部出血、整個胃臟
      突出置於左側肋膜腔之內等傷害，經送醫急救後，仍因頭
      部及胸部鈍力性損傷而不治死亡之事實，已經被告等五人
      承認，並經檢察官督同法醫師相驗及解剖屬實，製有勘驗
      筆錄、驗斷書、相驗屍體證明書各一份附於偵查卷、內政
      部警政署刑事警察局八十八年二月二十三日（八八）刑醫
      字第一五三九九號函及函附之法醫解剖鑑定報告各一份、
      解剖照片附於原審卷可稽。顯然被告5人在「歌林頓ＫＴ
      Ｖ」大門前，確實共同毆打被害人，被告等人有傷害被害
      人之事實，可以確定，而被害人後來是在該ＫＴＶ大門口
      前方之「大雅二路快車道上」，遭往來之汽車撞擊，送醫
      不治死亡，究竟被害人為何離開ＫＴＶ大門口，逃到快車
      道上，是因被告等人追打不停，或是被害人自己逃離，應
      是本件關鍵所在。
（二）被告甲○○於上開時、地，與被害人莊宏麒因倒酒、敬酒
      之事致生口角，心有不甘，遂提議修理被害人，旋夥同與
      之具有普通傷害犯意聯絡之被告癸○○、乙○○、己○○
      、戊○○，另有同行之辛○○、丙○○，將被害人帶至「
      歌林頓ＫＴＶ」大門口左側後，因被害人不願繼續前行，
      被告甲○○、癸○○、乙○○、己○○、戊○○五人旋即
      共同圍毆被害人，被告甲○○並自被害人手中奪取被害人
      被毆倒地隨手拾得用以抵抗之木棒一支，持之繼續圍毆被
      害人等事實，業經被告甲○○、癸○○、乙○○、己○○
      、戊○○於偵查中（見偵查卷27、28頁）及檢察官向原審
      法院聲請羈押訊問時（見原審法院87年度聲羈字第285號
      卷5、9、12、16、20）及本院審理時均坦承不諱（見本院
      96年3月12日筆錄）。證人即當場目擊證人（ＫＴＶ大門
      前擺設鹽酥雞攤販）郭岳霖於警訊及偵查、本院審理中也
      證稱看到被告等人與被害人在該ＫＴＶ大門前打起來等情
     （見警訊卷41頁、偵查卷60頁、本院前審上更一卷91年10
      月11日筆錄），並有木棒一支扣案可證，是被告等五人在
      該ＫＴＶ大門前共同傷害被害人之事實可以確定。
（三）
    1.關於被害人因不堪被告甲○○、癸○○、乙○○、己○○
      、戊○○之毆打，遂自「歌林頓ＫＴＶ」大門口左側往對
      向逃離，至「歌林頓ＫＴＶ」大門口前方之大雅路二段三
      六六巷巷口前之快車道上，仍遭隨後追打之被告甲○○持
      木棒及被告癸○○、乙○○、己○○、戊○○徒手共同圍
      毆，不支倒地，被告甲○○、癸○○、乙○○、己○○、
      戊○○五人始行作罷等事實，亦經被告癸○○、乙○○、
      戊○○於警訊時供明在卷（見警卷8、13、28頁），核與
      目擊證人郭岳霖（即於上開「歌林頓ＫＴＶ」大門口前擺
      設攤位之攤販）於警訊時、偵查中（見警訊卷41、42頁，
      偵查卷60頁背面）及目擊證人陳君怡（即與被告甲○○、
      癸○○、乙○○同於上開「歌林頓ＫＴＶ」二０六號包廂
      內唱歌消費之友人）於陸軍第六軍團司令部訊問時所證述
      之情節均相符（陸軍第六軍團司令部偵查筆錄第74頁、下
      稱軍事偵查卷）相符。
    2.ａ證人陳君怡在陸軍第六軍團司令部軍事檢察官偵查時具
        結證稱：「我即看該ＫＴＶ對面之（大雅路上）快車道
        上，死者莊宏麒躺在該快車道上，【甲○○】持自死者
        手中搶得之木棍打死者身體，【己○○、乙○○、癸○○、戊○○】以拳毆打死者，而【丙○○、辛○○在拉
        打死者之人】，勸阻他們不要打架，至於丙○○拉誰我
        不知道，約過十分鐘至二十分鐘後，他們甲○○、己○○、乙○○、癸○○、戊○○停止打死者後，正離開快
        車道，【而死者以手撐地正要爬起來時】，第一輛車閃
        過死者，而第二輛時速很快閃避不及而撞上死者，己○○、戊○○當時正在牽機車，見此情形，即騎機車將該
        撞死者之小客車駕駛攔下，叫駕駛不要走」等情。
      ｂ證人陳君怡對本件之發生經過前因後果證述詳實，除發
        生在該ＫＴＶ包廂之事實經過（軍事偵查卷74頁），證
        人陳君怡證述之內容與被告等人之供述符合，證實證人
        陳君怡前半部關於ＫＴＶ情況之證詞屬實，至於證人陳
        君怡關於在該ＫＴＶ外所見情形（軍事偵查卷74頁），
        其憑信性如何？首先審酌證人陳君怡當時是與被告癸○○、甲○○、乙○○、丙○○、辛○○及一位不認識之
        男子（蘇彥文）在包廂內唱歌，證人陳君怡既是被告癸○○、甲○○、乙○○的朋友，當時又在一起唱歌，也
        非被害人的朋友，在情理上當然不可能偏袒被害人，而
        為被告等人不實之證言。其次再看證人陳君怡之證言內
        容，對辛○○、丙○○兩人未打被害人部分之證詞，與
        被告等人於偵查及原審中之供述相符，也與辛○○於警
        訊所辯：「我想我機車鑰匙沒有拿，我就再回２０６包
        廂機車鑰匙，當我回到ＫＴＶ外面時，該名男子就被車
        子撞到躺在馬路」等情（警卷16頁）符合，該ＫＴＶ大
        門口攝影機所拍攝錄影帶，經原審勘驗結果也顯示：「
        12點32分時，辛○○由店外跑入店內，並跑向店內二樓
        」（見台灣嘉義地方法院87年度聲羈字第285號卷第5頁
        ），可見證人陳君怡所證述辛○○勸阻打架，並未毆打
        被害人等情，與事實相符，可以確定係事實真相（辛○○已經原審判決無罪確定在案）。另外證人陳君怡證述
        丙○○未圍毆被害人部分，與被告等五人於偵查中均稱
        丙○○勸架，推開被害人，並未圍毆被害人等情相符合
        ，目擊證人郭岳霖於國防部北部地方軍事法院桃園分院
        檢察署亦出庭證稱：「我是當時在嘉義市○○路○段歌
        林頓ＫＴＶ前擺設鹽酥雞攤販」、「當時有看見一群人
        出來，有看見有人手搭在被害人肩膀上，當時並無看見
        被害人有不願意或抵抗的動作或表情，當他們走到我攤
        旁時，其中有一人出拳打被害人，【其中有人說不要打
        】，至於是何人，因當時沒注意，所以不知道，接著就
        打到快車道，其間有人勸架」等情，雖不能確定何人勸
        阻毆打被害人，但是足見當時確有人勸阻毆打被害人，
        可以佐證證人陳君怡證稱丙○○勸阻被告等人毆打被害
        人等情，並非捏造，又該檢察署軍事檢察官勘驗扣案Ｋ
        ＴＶ大門前錄影帶，得知：「被害人與被告等離開ＫＴ
        Ｖ包廂往大門口離去時，【丙○○】將左手搭於被害人
        左肩，被害人以又手攬於丙○○之右腰際，彼此間並無
        拉扯動作，被害人亦無驚慌或抗拒表情」之事實，顯然
        丙○○並非【拉住】被害人右肩，限制被害人自由，而
        只是【搭於】被害人右肩，證明丙○○曾勸阻被告等人
        毆打被害人，（見本院前審更一卷內軍事桃園檢察署91
        年9月27日九一法園字第５０７１號函附不起訴處分書
        ），而丙○○已經軍事桃園檢察署不起訴處分確定在案
        。綜上所述，證人陳君怡證述關於辛○○、丙○○未參
        與毆打被害人，甚至勸阻被告等人毆打被害人部分，與
        現場攝影機所攝得之錄影帶內容相符，足證證人陳君怡
        在軍事檢察官訊問時所供述之內容與事實相符，顯然證
        人陳君怡確將其當時所見所聞一一證述出來，並無隱瞞
        ，則證人陳君怡關於被告等五人毆打及追打被害人至快
        車道上之證詞，自無捏造陷害之可能或必要，其可信度
        應可確定。
      ｃ證人陳君怡（現已改名壬○○）於96年 9月19日本院審
        理時雖證稱：癸○○、甲○○與死者在ＫＴＶ門口吵架
        ，吵架後癸○○、甲○○與死者在ＫＴＶ門口打架，後
        來甲○○好像過去與死者拉拉扯扯，過沒多久，伊要走
        了，就聽到車子碰一聲云云，與其前述於軍事檢察官訊
        問時之證述大不相同。查證人陳君怡（現已改名壬○○
        ）在本院審理之前述作證中，經檢察官反詰問及本院訊
        問，於本案諸多問題均因不復記憶而沒有回答，惟表明
        其於軍事檢察官訊問時，心情雖害怕但沒有說謊都是按
        照其當時之記憶回答，於本院之作證亦是按照記憶回答
        ，審酌證人陳君怡於軍事檢察官之證述與本案事發相隔
        僅19天，記憶較為鮮明， 於本院作證時已相隔8年10月
        ，記憶已因時間之經過而模糊淡忘等情，應認證人陳君
        怡於軍事檢察官之證述較為可採，從而其於本院審理之
        證述與事實不符，尚無從採為被告有利之認定。
    ３ａ目擊證人即現場鹽酥雞攤販郭岳霖於案發當日下午（87
        年11月27日下午17時15分許）警訊時證稱：「該五、六
        名年青人即拳打腳踢毆打被害人，先毆打至我攤販前，
        復一面追打被害人至大雅路對面方向快車道上，當時我
        還見該五、六名年青人其中一人衝至路旁拿一支木棍再
        返回繼續毆打被害人，至被害人倒地為止，他們仍繼續
        毆打被害人至其無反應始離開，... 見到兩部車（東向
        西）方向疾駛而來，第一部車見地上有人，便閃過去，
        而第二部車即正面撞擊被害人」等情（警卷41、42頁）
      ｂ證人陳鈞怡與證人郭岳霖，兩人證述之情節大致相符合
        ，證人陳君怡認識被告癸○○、甲○○、乙○○等人，
        當場不可能誣指或看錯人，又雖不認識被告戊○○及己○○兩人，但是知道雙方曾因敬酒發生不愉快，一般會
        比較注意與其熟識之人在一起之人，其指認被告戊○○
        及己○○等人圍毆及追打被害人，應屬正確無誤。而證
        人郭岳霖是在該ＫＴＶ大門口之鹽酥雞攤販，不認識被
        告等五人或被害人，與雙方及本案均無利害關係，也無
        誣指本件事實真相之必要，且被告等人與被害人經過其
        攤販前，發生毆打，則證人郭岳霖對本件事實經過之觀
        察及陳述應最清楚，其證述之毆打情節也較證人陳君怡
        詳細，只是事出突然，又不認識被告等人，僅能指證大
        約五、六名年輕人圍毆追打被害人，但是已足佐證及補
        足證人陳君怡證述之情節。
      ｃ證人郭岳霖於本院更一審作證時稱：其警訊筆錄第42頁
        第5、6行之「便又衝過去再次毆打」，是警察亂寫的，
        第42頁反面第2行「其中己○○就是其中一人沒錯」，
        我只是說好像而已，警察再添補名字上去等情（見本院
        前審更一審卷91年10月11日訊問筆錄），審酌被告五人
        與被害人是在證人郭岳霖面前發生打架，及證人郭岳霖
        並不認識被告及被害人等人，其於被告追過馬路打被害
        人之次數等大體情節，應屬印象較為深刻而能長久記憶
        ，於其不認識之打架之人究為何人，因沒有十足把握而
        稱「好像」，應屬真實而可採，故證人郭岳霖此部分之
        證述，亦堪採信。
      ｄ又證人郭岳霖於前述本院更一審作證時另證稱：被害人
        往對面馬路跑的時候，「有一、二人追過去」，追的人
        是在被害人到對面馬路倒地前，雙方有倒在地上打成一
        團，是誰打誰我就不知道，那時候車子還沒來，他們先
        是一個起來，那個尚未起來的那個人說不起來，等一下
        車子來了，我可不知道，到底是誰追過去，我認不出來
        ，互毆的人在黃線附近，他們是邊打邊跑，打一打一個
        起身回來，一個坐著又倒下，過一會兒不到三分鐘，車
        子就撞上去云云。經查，證人郭岳霖於檢察官訊問時已
        具結明白證述：其在警訊所供（所證述）實在等情，並
        再證述：「有三、四名年輕人打他，有的人在旁邊看，
        因我當時沒很注意，確實數字不清楚，死者有跑到對面
        馬路，『全部的人』都有追過去，之前是一、二人追過
        去，其後全部人都有過去，看到有一人拿木棍，一人拿
        三節棒的警棍，都有打被害人，其餘人在旁邊，」等情
       （見偵查卷60頁 ），與其警訊證述之情節略有不同，關
        於「有人拿三節棒的警棍打被害人」一節，不但證人郭
        岳霖於警訊中未提及，被告等五人及證人陳君怡也從未
        提及，證人郭岳霖於多日後之偵查時始記及此事，自不
        合常理而不可採。對於多少人圍毆追打被害人，證人郭
        岳霖證述從五、六名（警訊）至三、四名（偵查）到一
        、二名（本院更一審），以證人郭岳霖不認識被告等人
        ，又事出突然，其僅記得大約之人數，本合乎常情，而
        警訊時是案發當天，應該記憶最深，且與證人陳君怡之
        證詞也最符合，此部份自應以證人郭岳霖警訊之證詞（
        當時五、六人圍毆追打被害人）為可採。至證人郭岳霖
        於軍事檢察官訊問時證述：其中一人追過去，其餘人在
        旁邊看等情（軍事偵查卷9頁背面），一人或多人追過
        去，非常明顯，不可能認錯，當然以證人在警訊時離案
        發最近，記憶最清楚為準。
二、對於被告及其選任辯護人辯解本院之判斷
（一）被告五人及其選任辯護人辯解要旨
    1.被告甲○○辯稱：伊雖有在ＫＴＶ門口推、打被害人並搶
      過木棍打他及追他，但是伊並沒有邊追邊打，因為被害人
      他跑的比伊快，伊在快到馬路中間時就被癸○○、乙○○
      拉回來，那時莊某已經跑到對面機車道時，我就看他自己
      跌倒」云云。
    2.被告癸○○辯稱：伊沒追被害人，是去拉甲○○回來云云
      。
    3.被告乙○○辯稱：伊並沒有追過去打被害人，是去拉甲○○回來」云云。
    4.被告戊○○辯稱：伊沒有過去追打被害人云云。
    5.被告己○○辯稱；伊沒有追過去，伊在大門口，當被害人
      被車子撞到的時候，伊等就騎機車去攔下那車子云云。
    6.綜上，被告五人均係辯稱：被害人莊宏麒遭彼等圍毆後，
      他自己跑到馬路跌倒，彼等並未追打被害人，被告甲○○
      追過去，並未毆打被害人，被告癸○○、乙○○是去拉甲○○回來，被害人係另遭翁省本駕車撞擊而死，是因車禍
      而死的，與彼等之毆打被害人並無關係云云。
（二）不採之理由
    1.被告五人「被害人自己跑到快車道上跌倒，為車撞到」之
      所辯，與前述「認定犯罪事實所憑之證據及理由」中所述
      不符，顯係避卸之詞，均不足採信。
    2.證人吳玉玲雖證述：伊與陳君怡到包廂外面找，... 看到
      一堆人在打架，然後有一個人跑到大馬路對面，甲○○追
      過去，癸○○與另外一人要去拉甲○○回來，那個人在大
      馬路上跌倒，又爬起來，有站起來，伊等正準備騎機車離
      開，然後伊就聽到撞擊聲云云，與前述「認定犯罪事實所
      憑之證據及理由」中所述不符，應屬迴護被告等人之詞，
      不足採為被告等人有利之認定。
    3.綜上，被告何五人於上開時、地共同圍毆、追打被害人至
      快車道上，直至被害人不支倒地後始行罷手等情，應堪認
      定。
    4.ａ至本件被害人莊宏麒因遭被告甲○○、癸○○、乙○○
        、己○○、戊○○之共同圍毆及小客車駕駛人翁省本駕
        車撞擊，而受有上開傷害，雖經將車禍肇事部分送交臺
        灣省嘉雲區車輛行車事故鑑定委員會鑑定結果，認本案
        被告甲○○等人圍毆被害人倒於車道上，不予扶助致遭
        車輛輾壓之，為肇事原因，翁省本及被害人莊宏麒無肇
        事因素；復經送請臺灣省車輛事故覆議鑑定委員會復結
        果，亦認翁省本駕駛小客車，輾壓夜晚倒於道路上之莊
        宏麒，屬無法預見防範之事故，故無肇事因素等語，此
        有臺灣省嘉雲區車輛行車事故鑑定委員會88年5月11日
        嘉鑑字第八八三三０號函及函附之鑑定意見書各一份附
        於原審卷（128至130頁），暨臺灣省車輛事故覆議鑑定
        委員會88年12月21日府覆議字第八八一二六九號函附本
        院上訴審卷可按。惟按行車速度依標誌之規定，無標誌
        者，在市區道路，時速不得超過四十公里，汽車行駛時
        ，駕駛人應注意車前狀況，並隨時採取必要之安全措施
        ，道路交通安全規則第93條第1項第1款前段、第94條第
         3項分別定有明文。翁省本為汽車駕駛人，於上揭時、
        地駕車行經上開路段時，自應遵守前揭道路交通安全規
        則之規定，時速不得超過40公里，並應注意車前狀況，
        隨時採取必要之安全措施，而本件交通事故發生時係晴
        天，且夜間有照明，其所行經之柏油路面乾燥而無缺陷
        、無阻礙物、視距良好，應無不能注意之情事，竟疏未
        注意，違反前揭規定，疏未減速慢行，仍以時速七十公
        里至八十公里之速度行駛，又未注意車前狀況，採取必
        要之安全措施，致其所駕上開自用小客車撞及被害人，
        翁省本行為顯有過失，上開鑑定及覆議意見要屬可議，
        翁省本經台灣嘉義地方法院判處罪刑確定（以上參見本
        院上訴審卷第171頁所附翁省本過失致死乙案台灣嘉義
        地方法院88年度訴字第46號刑事判決書影本）。
      ｂ被害人因被告五人圍毆追打至快車道上，被害人倒地不
        起時，遭翁省本駕車不慎撞擊而死亡，究竟被害人之死
        亡結果與被告等人之圍毆追打被害人之傷害行為間，有
        無因果關係存在？應是本案先決問題。刑法上之「因果
        關係」，雖然是在判斷刑事責任之歸屬，但是因果關係
        本身尚非達到法律評價層面（責任成立與否之主觀選擇
        ），但也非僅是單純自然界之事實層面（客觀之自然科
        學及經驗法則），而應是「經驗認識上的問題」，換句
        話說，既非自然存在之事實，也非人所加上的是非評價
        ，而是「人所認知之事件」，即以自然事實為基礎，對
        事件在時間上前後發生之經過，一般人所賦予的解釋意
        義，當然仍以刑事責任是否成立，為解釋事件意義的標
        準。因果關係以刑事責任為目標，自然事實為基礎，所
        做的解釋，成立因果關係後，才可以判斷刑事責任。因
        果關係在決定行為事實與結果事實間，是否有「原因力
        」？就行為事實及結果事實間，以自然事實觀點，只有
        時間先後關係，還原為現象或事件時，當然以人之生活
        常識經驗及專業科學知識為認識之基礎，「解釋」該現
        象或事件的意義，而以構成要件之刑事責任為目標時，
        其相關生活常識經驗及科學專業知識本身，不免滲入一
        些能合理接受之「主觀認定」，構成所謂構成要件上「
        重要性」之原因，實際上可以說以社會學之觀點，解釋
        事件有無原因力存在。實務上最高法院76台上字第192
        號判例說明：「所謂【相當因果關係】，係指【依經驗
        法則】，綜合行為當時所存在之一切事實，為客觀之事
        後審查，認為在一般情形之下，有此行為之同一條件，
        「均可發生同一之結果者」，則該條件即為發生結果之
        【相當條件】，行為與結果即有相當因果關係；反之，
        若在一般情形下，有此同一條件存在，而依客觀之審查
        ，「認為不必皆發生此結果者」，則該條件與結果並不
        相當，不過為【偶然之事實】而已，其行為與結果間即
        無相當因果關係」，已詳細說明【相當條件】與【偶然
        事實】之區別標準和方法，是社會學之解釋方法。本件
        被告五人於夜間視線不佳時將被害人毆傷令其倒於快車
        道上，被害人因遭毆受傷，行動遲緩，精神恍惚而以手
        撐地正要爬起來時遭行駛之車輛撞擊致死，則被告五人
        之傷害行為是否被害人死亡之相當條件？或是傷害後發
        生車禍只是偶然事實，並非被害人死亡之相當條件？關
        鍵點在本件被告等人傷害行為之情節，對被害人之死亡
        結果之事實有無原因力？是否促其發生死亡結果的重要
        原因？其前提要該傷害行為對被害人發生死亡結果之事
        實，【一直繼續不斷地發生影響作用】，並未被其他事
        實取代而中斷其作用力，則被告等之傷害行為就是重要
        原因，而為相當要件，具有相當因果關係存在。
      ｃ本件被害人莊宏麒遭被告等五人毆打，並追打至大雅路
        之快車道上，被害人倒地不起之事實，前已述及，可見
        被告等五人之傷害行為對被害人倒在快車道上，一直有
        作用力，而在快車道上因遭毆受傷，行動遲緩，精神恍
        惚其行動能力顯較一般健康常人為低，尤其在深夜中躺
        在快車道上，緩慢試圖爬起來，耽擱時間甚久，其遭車
        撞擊的危險，已提高甚多。本件被害人是遭被告等五人
        圍毆，被害人不逃向左右之人行道，卻逃向快車道，由
        道路交通事故調查報告表所示車禍現場情形（台灣嘉義
        地方法院檢察署87年度相字第755號相驗卷25頁 ，下稱
        相驗卷），該ＫＴＶ大門外就是大雅路二段，該路單向
        有紅磚人行道、慢車道、外快車道、內快車道，共計十
        五公尺寬，雙向是三十公尺寬之大馬路，被害人與被告
        等人皆自ＫＴＶ大門口同方向走出來，則被害人一人遭
        被告五人在該ＫＴＶ大門口圍毆，應是左右方向遭包圍
        ，符合一般常情，則被害人逃向前方之快車道上，客觀
        上應是不得已，被告等五人之傷害行為逼迫被害人進入
        高危險之狀態，可以確定。又被害人躺在外快車道上，
        以手撐地正要爬起，並非站立狀態，前已述及，由相驗
        卷第35頁至第51頁之嘉義市警察局刑警隊支援偵辦案件
        勘查報告及現場照片顯示，肇事車輛之車前及牌照均無
        明顯撞痕或血跡，但是「底盤之水箱下橫桿、引擎底部
        有明顯新擦痕」，排氣管觸媒管底、右車道前、後部有
        明顯血跡噴濺痕，車後油箱底亦有明顯血跡抹痕，最合
        理的解釋就是被害人躺於路面正要爬起，該車之撞痕才
        會在底盤，顯然被害人的姿態無法躲避該車，被告等人
        之傷害行為所造成之傷勢，對被害人遭車撞擊仍有作用
        力。被害人遭車撞擊後死亡，死亡原因為頭部及胸部鈍
        力性損傷，有法務部法醫研究所鑑定書在卷可稽（原審
        卷115頁 ），雖然車輛撞擊及徒手毆擊傷均為鈍力性損
        傷，創傷同質性很高，不易精確區分，被害人之大多數
        創傷是車禍所致，但是「兩類傷勢不足以獨立致命，二
        者結合始足以致命」等情，有該法醫研究所91年10月16
        日法醫理字第０９１０００３３５５號函附於本院卷內
        可稽，可見在傷勢上，被害人之遭毆傷之傷勢與其遭車
        禍所致之傷勢結合，始足以使被害人死亡，實際上被害
        人遭五人圍毆，被告甲○○又是持木棍毆打被害人，被
        害人雖曾飲酒，血液中酒精成分０．１６６%（w/v），
        臨床症狀肌肉不協調、走路非常不穩、失定向能等（見
        原審卷88之臨床症狀表），似乎已無行走能力，但是被
        害人遭五人圍毆，還能拿木棍反擊，又能跑十八公尺之
        遠，到快車道上，顯然被害人之身體狀況尚可行走跑步
        ，其所以倒地不起，客觀上應是傷勢不輕所致，而被害
        人因傷倒地後，被告等人竟然不加以救助，任被害人躺
        於該快車道上自己設法慢慢爬起，也是被害人會遭受車
        禍受傷之直接原因，不論從具體傷害情況，被害人之傷
        勢，被告等人之傷害行為【一直繼續對被害人之死亡結
        果有作用力】，依經驗法則，如此狀況下被害人一定會
        遭車創擊，被害人自己之喝酒因素，及遭車撞擊因素，
        已非偶然因素，也不能取代被告等人之傷害行為之作用
        力，反而應認為兩者（傷害追打及車禍）之作用力結合
        ，所造成之傷勢結合，相互影響，成為被害人死亡結果
        之相當條件，可以確定被告等五人之傷害行為與被害人
        死亡之有相當因果關係。
      ｄ查被害人莊宏麒係被告甲○○、癸○○、乙○○、己○○、戊○○等人奮力圍毆直至不支倒地，又是夜間在快
        車道上，客觀上可能預見被害人甚易因遭彼等毆打或於
        快車道上遭車輛撞及而不治死亡之結果甚明，至駕駛小
        客車之翁省本因未及注意致又衝撞倒地於車道之被害人
        ，亦只是加速被害人之死亡結果而已，與先前被告甲○○、癸○○、乙○○、己○○、戊○○等五人之普通傷
        害行為結合，均是客觀可能預見，與被害人之死亡結果
        間，均具有相當因果關係不生影響，以當時情形，被告
        等人追打被害人，雖至快車道，被告等人離開被害人不
        過二、三分鐘，被害人就遭車禍，被告意在毆打被害人
        ，全心全力在被害人身上，且從被害人尚有以手撐地欲
        圖爬起之行為，可知被害人當時尚非全然失去知覺及行
        動能力，僅因遭毆受傷而行動遲緩、精神恍惚，行動力
        較常人顯然為低而已，從而被告五人主觀上並沒有預見
        被害人會發生車禍死亡結果亦可認定。
    5.綜上所述，本件事證明確，被告五人及其選任辯護人之所
      辯乃避卸之詞，均不足採信，其等基於普通傷害之犯意追
      打被害人於快車道上，致被害人因遭毆受傷而行動遲緩、
      精神恍惚，行動力較常人顯然為低之情況下以手撐地欲爬
      起來時發生車禍而產生死亡之加重結果犯行，洵堪認定，
      應予依法論科。
三、論罪科刑之理由
（一）核被告五人之所為，均係犯刑法第277條第2項前段之傷害
      致人於死罪。被告五人有犯意聯絡及行為分擔，均為共同
      正犯。又查，被告甲○○與被害人莊宏麒因倒酒、敬酒之
      事致生口角，於返回其消費之二０六號包廂後，心有不甘
      ，即向丙○○、辛○○、乙○○、癸○○等人提議教訓莊
      宏麒時，經丙○○及辛○○勸阻不成，丙○○、辛○○隨
      即陪同基於普通傷害犯意聯絡之被告甲○○、癸○○、乙○○共同前往莊宏麒消費之二一三號包廂途中，適遇被告
      己○○、戊○○，己○○、戊○○於知悉甲○○因與莊宏
      麒發生口角，正欲前往莊宏麒消費之二一三號包廂教訓莊
      宏麒後，旋均萌生共同普通傷害之犯意聯絡，與丙○○、
      辛○○、甲○○、癸○○、乙○○同至二一三號包廂，而
      於同日凌晨零時三十分許，莊宏麒應甲○○之要求，與丙○○、辛○○、甲○○、癸○○、乙○○、己○○、戊○○等人離開包廂至「歌林頓ＫＴＶ」大門口左側，正值莊
      宏麒因不願繼續前行，甲○○出手推行莊宏麒之際，辛○○即因鑰匙遺留於二０六號包廂內，自「歌林頓ＫＴＶ」
      大門口左側返回二０六號包廂，被告甲○○、癸○○、乙○○、己○○、戊○○五人見莊宏麒狀似不願繼續前行試
      行反抗，即共同徒手圍毆莊宏麒，經丙○○勸阻不成等情
      ，足見丙○○、辛○○係極力勸阻被告等五人尋釁行凶之
      人，並無參與圍毆被害人莊宏麒，此業據被告甲○○等五
      人於偵查中及原審供認不虛，復經原審勘驗裝設於上開「
      歌林頓ＫＴＶ」大門口攝影機所拍攝之扣案錄影帶一捲屬
      實，並有扣案之錄影帶一捲及勘驗筆錄一份附於原審法院
      八十七年度聲羈字第二八五號卷可按，則公訴人認辛○○
      、丙○○與被告甲○○、癸○○、乙○○、己○○、戊○○就上開傷害致死犯行間，有犯意聯絡及行為分擔，均為
      共同正犯，容有未洽，附此敘明。
（二）被告己○○曾有違反麻醉藥品管理條例、槍砲彈藥刀械管
      制條例等前科，其中於84年間因違反麻醉藥品管理條例，
      經臺灣嘉義地方法院判處有期徒刑四月，如易科罰金，以
      三百元折算一日確定，又於85年間因違反槍砲彈藥刀械管
      制條例，經臺灣嘉義地方法院判處有期徒刑七月確定，上
      開二罪於85年1月24日經臺灣嘉義地方法院裁定應執行有
      期徒刑九月確定，並於85年9月11日執行完畢；戊○○曾
      於85年間因違反麻醉藥品管理條例案件，經臺灣嘉義地方
      法院判處有期徒刑四月，如易科罰金，以三百元折算一日
      確定，並於85年3月18日執行完畢，此有原審法院被告全
      國前案紀錄表二份及臺灣嘉義地方法院檢察署刑案資料查
      註紀錄表二份在卷可稽，被告己○○、戊○○於前開有期
      徒刑執行完畢後，五年以內再故意犯本件有期徒刑以上之
      罪，不論依修正前之刑法第47條，或修正後之刑法第47
      條第1項之規定，均構成累犯，對被告己○○、戊○○而
      言並無有利或不利之情形，逕依修正前之刑法第47條，論
      以累犯，除法定刑為無期徒刑部分不得加重外，其於均依
      法加重其刑。
（三）原審依上開事證，適用前述法律，並審酌被告五人之動機
      、目的、手段、被告甲○○竟因與被害人飲酒時因倒酒、
      敬酒等瑣事致生口角後，即萌生普通傷害之犯意，夥同被
      告癸○○、乙○○、己○○、戊○○共同奮力圍毆被害人
      ，並將被害人追打至上開路段快車道上，直至被害人不支
      倒地，始行罷手，致生被害人死亡、業均與告訴人丁○○○達成民事和解，此有嘉義市東區調解委員會調解筆錄一
      份附於原審卷158頁可稽、 所生危害及其等事後翻異前詞
      ，顯然不知悔改等一切情狀，各量處被告甲○○有期徒刑
      8年；被告癸○○、乙○○各有期徒刑7年2月 ；己○○、
      戊○○各有期徒刑7年6月，並說明扣案之木棒一枝雖係供
      被告甲○○犯罪所用之物，然非為被告等所有，此業經被
      告等於原審供認不虛，自不得予以宣告沒收。經核認事用
      法均無不合，量刑亦屬妥當，被告等五人上訴意旨仍執陳
      詞否認其有傷害致人於死之犯行，而指摘原判決關於被告
      等五人部分之判決不當，為無理由，應予駁回。
四、對於不另為無罪諭知之判斷
（一）公訴意旨另以：被告甲○○、癸○○、乙○○、辛○○、
      己○○、戊○○於上開時、地至被害人消費之上開「歌林
      頓ＫＴＶ」二一三號包廂內，共同強押被害人至上開「歌
      林頓ＫＴＶ」門口共同圍毆，因認被告甲○○、癸○○、
      乙○○、己○○、戊○○涉有刑法第302條之妨害自由罪
      嫌等語。
（二）按犯罪事實應依證據認定之，無證據不得推定其犯罪事實
      ；又不能證明被告犯罪者，應諭知無罪之判決，刑事訴訟
      法第154條、第301條第1項分別定有明文 。所謂認定犯罪
      事實之證據，係指足以認定被告確有犯罪行為之積極證據
      而言，該項證據自須適合於被告犯罪事實之認定，始得採
      為斷罪資料，又苟未能發現相當證據或證據不足以證明，
      自不能以推測或擬制之方法，以為裁判基礎，此分別有最
      高法院29年上字第3105號及40年台上字第86號判例意旨可
      資參照。
（三）惟訊被告甲○○、癸○○、乙○○、己○○、戊○○均堅
      決否認此部份犯行，均辯稱並未強押被害人等語。
（四）經查：
    1.本件被告甲○○、癸○○、乙○○、己○○、戊○○雖確
      有於上開時、地至被害人消費之上開「歌林頓ＫＴＶ」二
      一三號包廂內將被害人帶至上開「歌林頓ＫＴＶ」大門口
      左側之事實，然被告甲○○、癸○○、乙○○、己○○、
      戊○○至被害人消費之上開「歌林頓ＫＴＶ」二一三號包
      廂，被告甲○○、癸○○、乙○○進入該包廂後，由被告
      甲○○要求被害人離開包廂等事實，業經被告甲○○、癸○○、乙○○於原審審理時供述綦詳（見原審卷26、27、
      29頁），且證人吳奇城於警訊時證稱：「……突然有很多
      人進來，並且把莊宏麒帶走……」等語（見警訊卷40頁）
      、證人杜欽展於警訊時證述：「... 甲○○第二次進入二
      一三包廂，並且帶了很多人進來，就把莊宏麒帶走……」
      等語（見警訊卷43頁），足徵被告甲○○、癸○○、乙○○、己○○、戊○○等人均未對被害人施以任何妨害被害
      人自由之強制性手段及言語，參以被害人隨同被告甲○○
      、癸○○、乙○○、己○○、戊○○至上開「歌林頓ＫＴ
      Ｖ」大門口左側後，即因被害人「不願繼續」前行，而遭
      被告甲○○之推行，益見被害人係出於自由意識，而自二
      一三號包廂內隨被告等人離去，並非遭被告等強押所致甚
      明。被告甲○○、癸○○、乙○○、己○○、戊○○辯稱
      並未強押被害人等語，均應非子虛，自不得僅以被害人確
      有自二一三號包廂內，隨被告甲○○、癸○○、乙○○、
      己○○、戊○○至上開「歌林頓ＫＴＶ」大門口左側之事
      實，逕認被告甲○○、癸○○、乙○○、己○○、戊○○
      有共同強押被害人之妨害自由犯行。
    2.此外，復查無其他積極證據足以證明被告甲○○、癸○○
      、乙○○、己○○、戊○○涉有妨害自由犯行，均核屬不
      能證明，揆諸前揭規定與判例意旨，原應依法就被告甲○○、癸○○、乙○○、己○○、戊○○被訴妨害自由犯行
      諭知無罪之判決，然因公訴人認此與上開業經論罪科刑之
      傷害致死犯行間，為有方法結果之牽連犯裁判上一罪關係
      ，原判決不另為無罪判決之諭知，亦無不當。
五、本件告訴人雖因與被告等五人成立民事上和解，而於原審撤
    回對被告等五人之告訴，惟被告所犯為傷害致人於死罪，為
    公訴罪，非屬告訴乃論之罪，自不生撤回告訴之效力，附此
    敘明。
六、適用法律刑事訴訟法第368條。
本案經檢察官吳忠賢到庭執行職務。
中　　華　　民　　國　　96　　年　　10　　月　　3 　　日
                  刑事第三庭    審判長法　官  陳義仲
                                      法　官  宋明蒼
                                      法　官  蔡勝雄
以上正本證明與原本無異。
如不服本判決，應於收受本判決後十日內向本院提出上訴書狀。
其未敘述上訴理由者並得於提起上訴後十日內向本院補提理由書
狀（均須按他造當事人之人數附繕本）「切勿逕送上級法院」。
　　　　　　　　　　　　　　　　　　　書記官  汪姿秀
中　　華　　民　　國　　96　　年　　10　　月　　4 　　日
本判決論罪科刑法條：
中華民國刑法第277條第2項前段
（普通傷害罪）
犯前項之罪因而致人於死者，處無期徒刑或 7 年以上有期徒刑；
致重傷者，處3年以上10年以下有期徒刑。
